【裁判字號】    89,台上,5080
【裁判日期】    890824
【裁判案由】    違反公職人員選舉罷免法
【裁判全文】
最高法院刑事判決                              八十九年度台上字第五○八○號
    上  訴  人  甲○○
    選任辯護人  薛松雨律師
                王玫珺律師
                黃光慶律師
右上訴人因違反公職人員選舉罷免法案件，不服台灣高等法院中華民國八十九年二月
二十九日第二審更審判決（八十八年度上更(一)字第五七七號，起訴案號：台灣板橋地
方法院檢察署八十七年度偵字第二四四五號），提起上訴，本院判決如左：
    主  文
原判決撤銷，發回台灣高等法院。
    理  由
本件原判決認定上訴人甲○○原係台北縣樹林鎮（現為樹林市）第十二屆鎮長，與石
進隆同為該鎮第十三屆鎮長選舉之候選人。民國八十七年一月十四日至二十三日競選
活動期間，因選情激烈，上訴人為求連任，乃與其競選總部總幹事張清芳（另案偵查
）共同基於意圖使石進隆不當選之犯意聯絡，授權張清芳先後撰寫製作「戰報NO.1」
、「戰報NO.2」、「戰報NO.3」等不實文字內容之宣傳單三份，於競選活動期間內，
委由不知情之成年人接續以夾報方式散發於眾，傳播宣傳單所載不實之事，毀損石進
隆之名譽，並足以生損害於石進隆等情。因而維持第一審論處上訴人共同意圖使候選
人不當選，以文字傳播不實之事，足以生損害於他人罪刑之判決，駁回其在第二審之
上訴。固非無見。
惟查：(一)刑法第三百十條第三項前段規定：「對於所誹謗之事，能證明其為真實者，
不罰。」係針對言論內容與事實相符者之保障，並藉以限定刑罰權之範圍，非謂指摘
或傳述誹謗事項之行為人，必須自行證明其言論內容確屬真實，始能免於刑責；亦不
得以此項規定而免除檢察官或自訴人於訴訟程序中，依法應負行為人故意毀損他人名
譽之舉證責任，或法院發現其為真實之義務。原判決謂上訴人就「戰報 NO.1 」傳單
中所指摘石進隆暗中要求警方取締樹林市○○路、育英街之流動攤販，以嫁禍上訴人
乙節，其憑據何在，始終未提出事證以供查核，足見該戰報所載內容為不實（見原判
決第五面第七行至第十三行）。顯以上訴人不能證明該傳單之內容為真實，遽爾推定
犯罪，其採證職權之行使，難謂於法無違。又原判決認定「戰報 NO.1 」傳單之內容
載有「縣長選後，石議員（即石進隆）要求警察單位加強取締博愛街、育英街流動攤
販，一日開三次罰單，並嫁禍給蘇縣長與甲○○，讓攤販『賭爛』甲○○。」等不實
之事，毀損石進隆之名譽，並足以生損害於石進隆。但警方加強取締流動攤販，倘係
依法行事，不論係警方自行依職權為之，或出自縣長、鎮長或縣議員所發動，能否謂
屬「毀損他人名譽」之事？又如何足以生損害於該他人？饒有深入探求之餘地。原判
決就此項構成犯罪之事實，未敘明其憑以認定及形成心證之判斷理由，亦有判決不載
理由之違法。(二)原判決理由謂上訴人於第一審法院調查時，自白上開三紙傳單為其競
選期間之文宣資料，且承認「戰報 NO.1 」經其簽名認可，並據此認定上訴人與張清
芳就該三紙傳單之散發有犯意聯絡（見原判決第九面第十三行至第十面第一行）。經
核上訴人於第一審法院固稱：「只有第一張文宣是我簽名認可。」嗣即具狀提出標題
為「一流施政永久保證」之競選文宣一件，主張該份文宣係其所稱之第一張文宣（見
第一審卷第二十、三十六、三十八頁）。證人張清芳亦證稱：「所有的文宣只有『第
一份文宣』是講其四年政見之部分，有先由甲○○本人看過，其他都是授權由我負責
，至於文宣上簽名部分是由簽名稿代替。」等語（見第一審卷第三十三頁）。如果不
虛，則上訴人於第一審法院所稱之「第一張文宣」，究竟係「戰報NO.1」或「一流施
政永久保證」之文宣？即非無疑。原判決未調查釐清，仔細斟酌，即遽採為判決之基
礎，併有可議。上訴意旨指摘原判決違背法令，尚非全無理由，應認仍有撤銷發回更
審之原因。
據上論結，應依刑事訴訟法第三百九十七條、第四百零一條，判決如主文。
中      華      民      國    八十九    年      八      月    二十四    日
                              最高法院刑事第六庭
                                  審判長法官  紀  俊  乾
                                        法官  黃  正  興
                                        法官  陳  東  誥
                                        法官  張  春  福
                                        法官  韓  金  秀
      右正本證明與原本無異
                                              書  記  官
中      華      民      國    八十九    年      八      月    二十八    日


司法院資訊處製作；財團法人民間司法改革基金會備份。
